最高法院民事判決　　　　　　　　　　111年度台上字第223號
上　訴　人　郭先華
訴訟代理人　呂瑞貞律師
被 上訴 人　郭敏貞
上列當事人間請求確認申報權不存在事件，上訴人對於中華民國
110年7月21日臺灣高等法院第二審判決（109年度上字第772號）
，提起上訴，本院判決如下：
    主  文
原判決廢棄，發回臺灣高等法院。
    理  由
一、被上訴人主張：
  ㈠伊係祭祀公業郭萬鎰（下稱系爭公業）之派下員，該公業無
    管理人，派下現員包括上訴人於民國108年7月29日（申報書
    記載為同年8月6日），向新北市萬里區公所（下稱萬里區公
    所）辦理申報系爭公業及申請核發派下全員證明書（下稱本
    次申報），所提派下員名冊之28位派下員（即除108年6月27
    日死亡之郭宗見外），及訴外人郭文楷、郭柏緯、郭柏廷、
    郭簡鋒、郭文旭、郭妍廷、郭涵涵、郭晏芳、郭芝瑩、郭李
    奕、吳敏龍、郭先安、郭李純（除郭文楷外下合稱郭柏緯等
    12人），故當時之派下現員共41位。
  ㈡上訴人於申報時，僅提出15位派下現員之推舉書，未達全體
    派下現員之半數，不符合祭祀公業條例第6條第2項規定。求
    為確認上訴人於本次申報之申報權不存在之判決（未繫屬本
    院部分，不予贅載）。
二、上訴人辯以：
  ㈠本次申報僅伊1 人為申報人，被上訴人非申報人，無祭祀公
    業條例第10條第2 項之情形。其他派下現員如對伊之申報及
    萬里區公所公告事項有異議，得提起確認派下權之訴予以救
    濟，本件無即受確認判決之法律上利益。
  ㈡郭宗見於申報前死亡，派下權應由其子郭文楷、郭漢忠繼承
    ，故本次申報之派下員人數應為30人。萬里區公所依105 年
    12月21日推舉書，認定推舉伊為申報人之派下員共22位，超
    過派下現員半數，符合祭祀公業條例第6條第2項規定。至郭
    柏緯等12人於申報當時均未取得派下權等語。
三、原審廢棄第一審判決所為駁回被上訴人請求確認上訴人於本
    次申報之申報權不存在之訴部分，改判確認其申報權不存在
    ，理由如下：
  ㈠被上訴人為系爭公業之派下員，主張上訴人為本次申報，未
    取得過半數之派下現員推舉，未具有申報權，並對萬里區公
    所依上訴人申報內容所為公告提出異議，既為上訴人否認，
    則上訴人是否有權為本次申報，尚不明確，且致被上訴人就
    本次申報之異議是否合法正當，陷於不安狀態，得以對上訴
    人提起本件確認訴訟除去，應認被上訴人有提起本件訴訟之
    確認利益。
  ㈡上訴人於108年7月29日檢附派下現員名冊（記載派下現員29
    位），及其中派下員郭忠、郭子豪、郭明瑋、郭振城、郭春
    辰、郭振重、郭先德、郭先華、郭保宏、郭宗行、郭太平、
    郭先進、郭明煌、郭宗見、郭宗海、郭宗山等16人與郭鐘火
    先後於101年7月4至6日書立之推舉書（下合稱系爭推舉書）
    ，向萬里區公所提出本次申報。至上訴人於105 年12月22日
    向萬里區公所之申報，業經該區公所於106 年11月16日駁回
    結案，不得以該次申報推舉書證明推舉人數，憑以認定其申
    報權存在與否。
  ㈢觀諸系爭推舉書內容，其中派下員郭鐘火、郭宗見依序於10
    2年8月15日、108年6月27日死亡，故於本次申報之有效推舉
    派下現員人數為15位。依本次申報提出之派下現員名冊，於
    本次申報時尚有28位派下員。又郭宗見死亡後，應由其子郭
    文楷、郭漢忠繼承其派下權，故本次申報當時，系爭公業之
    派下現員至少有30位。然上訴人僅取得15位派下現員之推舉
    ，可見其未經系爭公業過半數之派下現員推舉為申報人，即
    不合於祭祀公業條例第6條第2項規定。
  ㈣從而，被上訴人請求確認上訴人於本次申報之申報權不存在
    ，為有理由，應予准許。
四、本院判斷：
  ㈠確認之訴，除確認證書真偽或為法律關係基礎事實存否之訴
    外，應以法律關係為訴訟標的，此觀民事訴訟法第247 條第
    1 項規定即明。所稱法律關係，原則係指私法上之權利義務
    關係，包括人與人間或人與物間之法律關係。是原告以法律
    關係為請求確認之標的者，須以私法上之權利義務關係為請
    求確認對象，且此權利義務關係始為確認之訴之訴訟標的，
    上開規定則否。
  ㈡原判決逕依民事訴訟法第247條第1項前段，即確認法律關係
    之訴規定，確認上訴人於本次申報之申報權不存在，依上說
    明，已有可議。且被上訴人請求確認上訴人於本次申報之申
    報權不存在，所涉私法上之權利義務關係，究何所指，亦待
    釐清。又上訴人辯稱：不論本次申報是否符合規定，均不影
    響被上訴人之派下員身分，故其不得提起本件訴訟乙節（見
    原審㈢卷589 頁），是否可採？攸關「確認法律關係之訴」
    之要件存否。原判決見未及此，逕以上開理由，即為不利於
    上訴人之認定，對於上訴人所辯何以不足取，復未說明其理
    由，除違反上開規定外，並有不備理由之違法。
  ㈢上訴人於本次申報之申報權存否，係屬系爭公業之管理權爭
    執性質，即以具有財產上價值之關係為訴訟標的，核屬財產
    權訴訟。原判決認定本件請求為非因財產權而起訴，亦有未
    當。
  ㈣上訴論旨，指摘原判決違背法令，求予廢棄，非無理由。末
    查，被上訴人曾述及：除提起確認之訴外，並無其他方式可
    為救濟；且引用民事訴訟法第247條第1項、第2 項關於「確
    認法律關係基礎事實」規定（分見一審卷11、13頁；原審㈠
    卷233、㈢卷227頁），其真意為何？又本件有無祭祀公業條
    例第57條規定之適用？案經發回，均請注意闡明及之。
五、結論：本件上訴為有理由。依民事訴訟法第477條第1項、第
    478條第2項，判決如主文。
中    華    民    國   111    年    2     月    16    日
                      最高法院民事第三庭
                          審判長法官  沈  方  維  
                                法官  張  競  文  
                                法官  陳  麗  芬  
                                法官  方  彬  彬  
                                法官  鍾  任  賜  
本件正本證明與原本無異
                                      書  記  官
中    華    民    國   111    年    3     月    2     日